【裁判字號】    97,重訴,418
【裁判日期】    981117
【裁判案由】    回復原狀
【裁判全文】
臺灣士林地方法院民事判決             97年度重訴字第418號
原      告  丁○○○
            戊○○○
上二人共同
訴訟代理人  賈育民律師
複代理人    張復興律師
被      告  乙○○
訴訟代理人  孫天麒律師
            莊乾城律師
上列當事人間回復原狀事件，本院於民國98年11月3 日言詞辯論
終結，判決如下：
    主  文
被告應將門牌號碼臺北市○○區○○街四巷十一號一樓建物前方
庭院內通往如附圖一標示E 部分所示地下一層之門窗以鋼筋混凝
土材質予以封閉。
原告其餘之訴駁回。
訴訟費用由被告負擔四分之一，餘由原告負擔。
    事實及理由
一、原告起訴主張：兩造及訴外人甲○○○等4 人為坐落臺北市
    ○○區○○段3 小段417 地號土地（下稱系爭土地）之共有
    人，被告及原告丁○○○、戊○○○各為系爭土地上臺北市
    ○○區○○段3 小段30198 、30199 、30200 建號即建物門
    牌臺北市○○區○○街4 巷11號1 樓、同號2 樓、同號3 樓
    房屋（以下各稱甲、乙、丙房屋，合稱系爭建物）之所有權
    人，系爭建物坐落基地之法定空地及地下一層建物（如附圖
    一標示E 部分，下稱地下室），應為全體所有權人所共有。
    詎被告未經全體共有人同意，亦未訂有分管契約，竟無權占
    用該法定空地搭建圍牆，供作私人停車及花圃之用，並在其
    上興建如附圖一標示A 部分所示之廚房、倉庫（面積合計9.
    99平方公尺）、標示B 部份所示之鐵皮棚架（面積36.24 平
    方公尺）、標示D 部分所示之儲藏室（面積為6.50平方公尺
    ）等違章建築，而侵害其他共有人之權利。又附圖一標示E
    部分所示之地下室，面積為44.10 平方公尺，乃未辦保存登
    記之建物，為防空避難室，係專供系爭房地各樓層住戶防空
    避難之用，原在公共樓梯間設置有進出口，被告卻將公共樓
    梯通往地下一層之鐵門，以水泥及磚塊封閉，另在1 樓建物
    前方向下挖掘樓梯、開設門窗，將地下室據為己有，致其他
    住戶無法使用地下室，違反公寓大廈管理條例第8 條及第9
    條第2 項前段規定，妨害其他區分所有權人之權利。另被告
    在1 樓建物前設置雨遮，高度本不應超過其專用部份即該建
    物屋頂以上，但被告所建雨遮高度，超過1 樓屋頂高0.71公
    尺，自屬妨害乙房屋住戶即原告丁○○○之權益，被告應將
    該雨遮超高部分拆除。為此，依民法第767 條、第821 條第
    1 項規定，請求被告回復原狀，並聲明求為判決：(一)被告應
    將系爭土地上如附圖一標示A 部分所示之廚房、倉庫面積9.
    99平方公尺、標示B 部份所示之鐵皮棚架面積36.24 平方公
    尺、標示D 部分所示之儲藏室面積6.50平方公尺，及本院士
    林簡易庭97年度士簡調字第525 號現場勘驗筆錄附圖（見該
    案卷第54頁，即附圖二）標示A 至B 及B 至C 部份之磚造圍
    牆（下稱系爭磚牆）拆除，將土地騰空返還原告及其他共有
    人。(二)被告應將系爭建物公共樓梯間通往地下室之通道門啟
    封並回復原狀，將地下室面積44.10 平方公尺部分騰空，返
    還原告人及其他共有人，並應將甲房屋前方庭院內通往地下
    室之門、窗以與地下室牆壁相同之鋼筋混凝土材質封閉以回
    復原狀。(三)被告應將甲房屋前雨遮高度超過乙房屋樓地板以
    上之0.71公尺（應為0.19公尺之誤）部分拆除。
二、被告則以：系爭房屋原屬訴外人福星建設股份有限公司（下
    稱福星建設公司）推出之「嘉華鳳凰新村、別墅」之建案，
    其起造人除福星建設公司外，尚有訴外人丙○○、林騰芳等
    36人，被告係於竣工後向林騰芳購買甲房屋及坐落基地所有
    權應有部分（以下稱合稱甲房地），且林騰芳於出售時，即
    明確告知原告1 樓空地及地下室均歸被告單獨使用，此參照
    其他依預售方式向福星建設公司購買同建案建物之鄰居，在
    買賣契約中均有：樓下空地除公共通行之樓梯、通道、畸零
    地、分割地外歸屬底層所有人使用及地下室歸1 樓所有人保
    管使用等語之約定，可知使用執照所載起造人（包括地主、
    建商與承購戶）間，對於1 樓空地及地下室之使用有共同分
    管之約定，林騰芳亦依照前開分管之約定，將甲房地售與被
    告。況被告當時購買甲房地之價格為122 萬元，較其於樓層
    之價格高出約4 成之多，此一高出之金額即為被告使用空地
    及地下室之對價。另被告購買甲房地時已有基牆圍住空地，
    該空地明顯係供1 樓使用之意，原告從空地被圍住之外觀亦
    可得知分管情形，且系爭建物之地下室向由1 樓住戶使用，
    在客觀上亦屬可得而知之情況。又系爭房地於民國66年起造
    完成為第一次所有權登記迄今，同一社區其他棟建物之1樓
    空地及地下室，均由各該棟1 樓住戶使用，住戶使用權分配
    情形與分管約定之內容完全相同，各樓層住戶間就1 樓庭院
    及地下室由1 樓住戶使用一事均未有所爭執。嗣因系爭建物
    公共樓梯間之地下室蓄水池曾因浮球開關故障導致滲水進入
    ，被告遂於90年間雇工修理公共樓梯間地下室蓄水池滲水並
    砌高磚牆封閉鐵門，原告等人亦無攤付上開修復之費用，應
    認為兩造之間就其1 樓庭院及地下室之使用方式，已有分管
    契約關係，被告非無權占有等語置辯，並聲明求為判決：原
    告之訴駁回。
三、經查：
  (一)如下事項為兩造所不爭執：
  1.兩造及訴外人甲○○○均為系爭建物坐落基地臺北市○○區
    ○○段3 小段417 地號土地即系爭土地之分別共有人，所有
    權應有部分各為1/4 。
  2.系爭建物屬福星建設公司興建之嘉華鳳凰新村建物之一，同
    一建造執照申請起造之起造人包括福星公司、林騰芳、丙○○等人，兩造均非起造人，該建物係於66年9 月12日興建完
    成，並於同年12月15日辦畢第1 次保存登記。
  3.被告與林騰芳簽訂買賣契約，而於68年5 月14日以買賣為原
    因受讓登記取得甲房地之所有權，甲房屋於建造完成時，房
    屋內部即設有一通道通往地下室，另在公共梯間設置一出入
    口。
  4.原告丁○○○、戊○○○均於68年9 月13日，以買賣為原因
    分別取得乙、丙房屋暨其基地所有權應有部分。
  5.附圖一標示A 部分所示廚房、倉庫之面積為9.99平方公尺、
    標示B 部份所示棚架之面積36.24 平方公尺，均係被告於72
    間建造，棚架部分其後於87年間更換為鐵皮屋頂，而標示Ｄ
    部分所示儲藏室之面積為6.50平方公尺，係被告於77年間建
    造，如附圖二標示A 至B 及B 至C 部份之系爭磚牆，則為被
    告於68年間建造。
  6.原告於90年間，將系爭建物公共樓梯間內通往如附圖一標示
    E 部分之地下室原有門扇以磚牆封閉，並另在1 樓庭院內平
    台挖掘專用樓梯通往地下室，將原地下室鋼筋混凝土材質牆
    壁部分拆除後，設置門窗。
  7.被告所有丙房屋前雨遮高度超過乙房屋樓地板以上0.19公尺
    。
  (二)上開事實，且有土地登記謄本（本院士林簡易庭97年度士簡
    調字第525 號卷第11頁以下，該案卷下稱525 號卷）、建物
    立面圖（同上卷第67頁）、土地登記簿（本院卷第43頁以下
    ）、現場照片（同上卷第14頁以下）、不動產買賣契約（本
    院卷第114 頁以下）、房屋銷售廣告（本院卷第97頁以下）
    、建物使用執照存根（本院卷第22頁以下）、支票存根（本
    院卷第72頁）等，附卷可稽，並經本院現場履勘及囑託台北
    市士林地政事務所測量屬實，有勘驗筆錄及土地複丈成果圖
    （525 號卷第51頁以下、第56頁及本院卷第69頁以下、第75
    頁）等，在卷可佐，均堪認為真實。
四、茲原告主張依據民法第767 條、第821 條第1 項規定，訴請
    被告回復原狀，被告則以前開情詞置辯。本院判斷如下：
  (一)原告主張被告為無權占有法定空地及地下室，被告則以雙方
    有分管契約關係存在抗辯。本院基於如下理由。認為兩造及
    他共有人間，就系爭建物法定空地及地下室，有由被告管領
    使用之分管契約關係存在：
  1.系爭建物為4 層樓之建物，被告及原告分別為甲、乙、丙房
    屋之區分所有權人，地下室則為未辦理保存登記之建物，應
    起造當時法令為防空避難室，則該地下室，依修正前民法第
    799 條之規定，應推定為兩造及其他區分所有權人共有。而
    系爭建物坐落基地之法定空地，依據所有權登記權利顯示，
    亦為兩造及甲○○○按其應有部分共有之不動產，先予敘明
    。
  2.按共有物，除契約另有訂定外，由共有人共同管理之，民法
    第820 條第1 項定有明文。次按共有人對共有物之特定部分
    為使用收益，固須徵得其他共有人全體之同意，然所謂同意
    ，無論明示或默示所為之事前或事後承認（追認），均足當
    之。所謂默示之意思表示，係指依共有人之舉動或其他情事
    ，足以間接推知其效果意思者而言。倘共有人間實際上劃定
    使用範圍，對各自占有管領之部分，互相容忍，對於他共有
    人使用、收益，各自占有之土地，未予干涉，已歷有年所，
    即非不得認有默示分管契約之存在。又區分所有建物及基地
    之買賣，出賣人與各承購戶約定，公寓大廈之共用部分或其
    基地之空地由特定共有人使用者，除別有規定外，應認共有
    人間已合意成立分管契約。共有人如已按分管契約占有共有
    物之特定部分，他共有人嗣後縱將其應有部分讓與第三人，
    除該受讓人不知有分管契約，亦無可得而知之情形外，仍應
    受讓與人所訂分管契約之拘束，用維法律秩序之安定，並免
    善意受讓人受不測之損害。
  3.系爭土地原為地主張火爐所有，系爭建物則係由訴外人福星
    建設公司出資購買土地並與地主合建，代表張火爐締約之人
    為林騰芳，而以福星建設公司、丙○○及林騰芳等人出名為
    起造人等情，已經證人即福星建設公司前負責人丙○○於98
    年10月6 日本院言詞辯論期日到場證述明確（本院卷第144
    頁背面以下），並有前述建物使用執照存根，附卷可參。又
    證人丙○○證述：系爭房地所屬建案嘉華鳳凰新村在銷售時
    ，由福星建設所銷售的房屋均在銷售時，在買賣契約當中與
    買受人約定1 樓地下室為防空避難室，由1 樓住戶使用，且
    1 樓售價最貴，因地下室的造價已經算入1 樓之售價，賣房
    子的時候也有告知買方1 樓可以使用地下室，所以價格較高
    。伊當初有和與福星建設公司購屋之買受人簽訂契約約定上
    開分管協議，也有告知系爭建物之出賣人林騰芳，告知其出
    賣的建物也要有一樣和建商的分管協議，社區才不會亂，而
    系爭建物之地下室為未辦保存登記之建物，用途為防空避難
    室，平時由1 樓住戶管理使用，遇空襲時則需開放給各層住
    戶使用等語（本院卷第145 頁以下），與由丙○○個人及福
    星建設公司與第三人簽訂之嘉華鳳凰新村別墅建物土地預訂
    買賣契約書第9 條約定內容互核相符（本院卷第27頁以下）
    ，且該集合住宅係同時起造、銷售，各幢建物現在利用、區
    分所有人間管領範圍狀況均同系爭建物，亦有鑑價報告內附
    現場照片可佐，而系爭建物建造完成時，係由原始起造人林
    騰芳取得所有權，且已在甲房屋內部設置通道通往地下室，
    已見確有將地下室供被告單獨占用之意思，再衡諸當時交易
    之習慣與各樓層價金之差異，被告與林騰芳訂立買賣契約時
    ，就當時尚未出售予原告之乙、丙房屋仍保有所有權，而形
    成與被告為基地及地下室共有人之狀態，林騰芳以高於其他
    樓層建物之價格出售甲房屋予被告，依市場交易對價之常態
    ，必有相對之利益，而公寓大廈之1 樓房價較高，但常可於
    登記之區分所有建物外，多使用屋外之法定空地及地下室，
    亦為社會上一般房屋交易所公知之事實，是被告抗辯與林騰
    芳間就甲建物前後空地以及地下室訂有分管協議，應可採信
    ，僅於防空、避難需求時，被告有提供該地下室供區分所有
    住戶使用之負擔而已。而被告依此協議，於取得甲房地所有
    權後即實際占有、使用該空地及地下室，佐以本件被告係於
    68 年5月14日取得甲房屋之所有權，原告丁○○○、戊○○○則均於68年9 月13日分別取得乙、丙建物之所有權，此有
    建物登記謄本3 份，附卷可稽。可知原告係後於被告取得房
    地之所有權而為共有人，而原告於取得所有權時，被告已經
    占用該庭院空地及地下室，且此等不動產占用之情形，從圍
    牆築設，及公用梯間內通往地下室之門係封鎖而僅被告得以
    開啟之情況，乃明顯可見為被告所占用之事實，故原告2 人
    於購入乙、丙房地分時，應已明知或可得而知被告與林騰芳
    就庭院及地下室有分管契約存在，揆之上揭規定及說明，此
    一分管契約法律關係應為原告所繼受，對原告自有拘束力，
    而有容忍被告占有、使用1 樓法定空地庭院及地下室之義務
    。
  4.原告雖主張兩造之間並未就有共有土地以及區分所有物共同
    部分之使用訂立分管契約，且系爭房地之出賣人非福星建設
    公司，而售予兩造房屋之出賣人林騰芳未在買賣契約中與兩
    造約定甲房屋外空地及地下室專供被告使用云云。惟系爭建
    物於66年間起造完成，原告2 人自68年買受乙、丙房屋迄今
    ，被告又早將1 樓庭院以築牆方式圈圍占用，並陸續於72年
    、77年間，在系爭建物1 樓庭院增建廚房、倉庫、儲藏室及
    搭設棚架，且自始將地下室供作己用多年等情，縱認原告無
    繼受被告與林騰芳間之分管契約，且事前未經全體土地共有
    人及建物區分所有權人明示同意。但原告及其他共有人長期
    未對被告之上開占用行為提出反對或異議，已歷多年而未予
    干涉，且同一時間起造之多數建物，均係約定由1 樓住戶使
    用屋外之空地及地下室，有系爭建物及同巷道內建物外觀狀
    況照片，在卷可憑，此等使用、管領狀態，當為長久在該處
    居住之原告所知悉，實應認兩造就地下室與為法定空地之庭
    院土地，在共有人間早已有由被告使用之默示分管契約存在
    ，原告應受拘束，則被告予以占有、使用，即非無權占有，
    原告不得主張被告係無權占用而請求回復或除去妨害。
  5.原告另尚主張被告未經全體共有人同意使用法定空地興建違
    章房屋，屬於侵害他共有人權利云云。惟按應留設之法定空
    地，非依規定不得分割、移轉，並不得重複使用；其分割要
    件及申請核發程序等事項之辦法，由中央主管建築機關定之
    ，建築法第11條第3 項定有明文。依據上開規定，法定空地
    僅限制應依法分割及移轉，且不得重複使用，但並未規定不
    得將法定空地約定專用，系爭建物屋後空地既已約定由被告
    分管使用，自非無權占用，不生無權占有或不法妨害他共有
    人所有權之問題，此猶不因被告設置或修造之增建物、地上
    物是否經合法申請或為違章之建築而有異，而被告在分管之
    土地上增建或設置地上物，以各該增建與地上物之位置、面
    積及功用，觀之現在都市分管土地利用之通常、合理狀況，
    亦非可謂已違反共有物之使用目的或利用方法，而搭建棚架
    雨遮，更為合理之管理行為。原告以被告所搭建之系爭磚牆
    及增建物、地上物占用法定空地，為無權占有，而依民法第
    767 條、第821 條第1 項之規定，訴請被告將如附圖一標示
    A 部分所示之增建廚房與倉庫、標示B 部分所示之鐵皮棚架
    及標示D 部分所示之儲藏室，與附圖二標示A 至B 、B 至C
    部分所示之磚造圍牆拆除，並將占用之土地騰空返還予原告
    及其他全體共有人，即非有據。
  (二)第按所有人對於無權占有或侵奪其所有物者，得請求返還之
    。對於妨害其所有權者，得請求除去之。有妨害其所有權之
    虞者，得請求防止之。又區分所有物之共有部分，指區分所
    有建築物專有部分以外之其他部分及不屬於專有部分之附屬
    物。又共有物之處分、變更、及設定負擔，應得共有人全體
    之同意，民法第767 條、第819 條第2 項定有明文。而物之
    處分，除法律行為之處分外，包含事實上之處分行為，如將
    物毀損亦屬之。本件被告將公共梯間內通往地下室之入口門
    窗以磚牆封閉，並另在甲房屋前方開闢通往地下室之出入門
    窗，使其他區分所有權人無法由公用梯間進入地下室一節，
    為被告所不爭執，並有現場照片，在卷可佐，所為顯已逾越
    分管契約所約定管理行為之範圍，而為毀壞共有物之事實上
    處分行為，應得全體共有人之同意方可為之，其既未得全體
    共有人之同意而封閉公用通道之門窗，自屬侵害共有人之所
    有權，原告本於民法第767 條、第821 條第1 項之規定，請
    求被告將甲房屋前方庭院內通往如附圖一標示E 部分地下室
    之門、窗以牆壁相同之鋼筋混凝土材質予以封閉，資為回復
    原狀，以除去對其所有權之妨害，自屬有據。惟被告為封閉
    公用梯間內通往地下室通道之門窗所砌磚牆，已附合為系爭
    建物之主要部分，非經破壞無法回復原狀，而毀壞系爭建物
    亦屬共有物之處分行為，不屬簡易修繕或保存行為，非經全
    體共有人同意不得為之，原告或被告均無單獨決定為此處分
    行為之權，原告既未舉證證明另一共有人甲○○○亦同意為
    此處分，即逕行請求被告將地下室之一部破壞以為給付，因
    被告無權為之，而為給付不能，原告僅得另行請求被告支付
    回復原狀之費用以為損害賠償，乃經本院闡明後，原告決定
    仍執此請求，應認於法不合。至原告援引公寓大廈管理條例
    第8 條及第9 條第2 項規定部分，因該條例係於84年6 月28
    日方經制定公佈施行，法亦無應溯及既往之規定，本件系爭
    建物建造完成取得使用執照，及房地全體共有人成立分管契
    約之時間，復均前於該條例之施行，於茲即無適用，亦不能
    憑為有利於原告判斷之依據。
  (三)原告主張被告在甲房屋前之空地上前設置雨遮，高度超過1
    樓房屋屋頂即以房屋樓地板達0.71公尺（應為0.19公尺之誤
    ），妨害乙房屋所有權人即原告丁○○○之權利一節。經本
    院到場勘驗並測量之結果，被告所設置之雨遮高出乙房屋樓
    地板高度為0.19公尺，固有勘驗筆錄（本院卷第69頁以下）
    及複丈成果圖（本院卷第88頁），在卷可稽。然被告就庭院
    為有權占用，業如前述，其為此雨遮之設置，究竟對原告丁○○○之所有權或何種法律上權利、利益有如何之侵害，已
    未見原告丁○○○具體主張，而在客觀上以該雨遮設置高度
    而言，亦難認對乙房屋之採光、居住安寧、隱私有何妨害，
    本院參酌被告雨遮之設置位置、高度，衡諸社會上相同地上
    物設置之情狀，尚未逾其基於分管契約就庭院占有使用之合
    理使用範圍，是當認原告丁○○○主張依據民法第767 條規
    定，請求被告將甲房屋前雨遮高度超過乙房屋樓地板部分拆
    除，於法洵非可取。
五、從而，原告主張依據民法767 條、821 條第1 項之規定，訴
    請被告給付如其聲明所示，應認於其請求被告甲房屋前方庭
    院內通往如附圖一標示E 部分地下室之門窗以鋼筋混凝土材
    質予以封閉之範圍內，為有理由，應予准許。至逾此所為請
    求，則為無理由，應予駁回。
六、兩造其餘攻擊、防禦方法及訴訟資料，經本院悉予審酌後，
    認均無礙於本件之判斷，於茲不贅。至被告所提出訴外人吳
    壯治、廖岳、張阿宗、卓景鍙、林槐鉉等人之書面陳述，因
    未經兩造同意並經具結及公證，核與民事訴訟法第305 條第
    3 項、第6 項、第313 條之1 規定不符，即非得於此採為證
    據，應予敘明。
七、據上論結，原告之訴為一部有理由，一部無理由，依民事訴
    訟法第79條、第85條第1 項，判決如主文。
中    華    民    國    98    年    11    月    17    日
                  民事第二庭  法  官  蕭錫証
以上正本證明與原本無異。
如對本判決上訴，應於判決送達後20日內向本院提出上訴狀。
中    華    民    國    98    年    11    月    20    日
                              書記官  林立原

司法院資訊處製作；財團法人民間司法改革基金會備份。
